【裁判字號】    98,消債更,19
【裁判日期】    990122
【裁判案由】    更生事件
【裁判全文】
臺灣士林地方法院民事裁定            98年度消債更字第19號
聲  請  人
即  債務人  甲○○
代  理  人  胡峰賓律師
上列當事人聲請更生事件，本院裁定如下：
    主  文
聲請駁回。
聲請費用由債務人負擔。
    理  由
一、聲請意旨略以：伊有不能清償債務之情事，且無擔保或無優
    先權之債務總額未逾新臺幣（下同）1,200 萬元，復未經法
    院裁定開始清算程序或宣告破產，且伊曾於民國97年5 月31
    日發函檢附債權人清冊向最大債權金融機構即渣打國際商業
    銀行股份有限公司（下稱渣打銀行）請求前置協商，詎渣打
    銀行逾30日迄未開始協商，乃提出更生之聲請云云。
二、按聲請更生不合程式或不備其他要件者，除有得補正情形外
    ，法院應以裁定駁回之。又債務人對於金融機構因消費借貸
    、自用住宅借款、信用卡或現金卡契約而負債務，在聲請更
    生或清算前，應提出債權人清冊，以書面向最大債權金融機
    構請求協商債務清償方案，並表明共同協商之意旨；債務人
    為前項請求時，視為同意或授權受請求之金融機構，得向稅
    捐或其他機關、團體查詢其財產、收入、業務及信用狀況；
    自債務人提出協商請求之翌日起逾30日不開始協商，或自開
    始協商之翌日起逾90日協商不成立，債務人得逕向法院聲請
    更生或清算，消費者債務清理條例（下稱消債條例）第8 條
    、第151 條第1 項、第2 項、第153 條固分別定有明文。然
    參酌消債條例第151 條第1 項之立法意旨，無非認債務人對
    於金融機構因前開原因所負欠債務，其法律關係較為單純明
    確，金融機構並已訂有債務協商機制，如能協商成立，債務
    人不需依消債條例聲請更生或清算，可疏減法院負擔，有效
    分配司法資源，並使債務人得自主解決其債務，爰就此部分
    採行協商前置主義。又消債條例第151 條第2 項之立法意旨
    略以：為協商之必要，債務人之財產、收入、業務及信用狀
    況，宜使債權人明瞭，參照稅捐稽徵法有關納稅義務人授權
    、電腦處理個人資料保護法有關當事人書面同意等規定，明
    定債務人請求協商時，視為同意或授權受請求之金融機構得
    向稅捐或其他機關、團體（例如：地政機關、聯合徵信中心
    等）查詢之，爰設第2 項。且消債條例第153 條立法意旨略
    為：為使受理協商之金融機構調閱債務人之財產、收入、業
    務及信用狀況，及參與協商之金融機構得及時取得資訊，並
    使債權人、債務人雙方得充分溝通，爰修正本條所定期間。
    從而，對於金融機構因消費借貸、自用住宅借款、信用卡或
    現金卡契約而負債務之債務人，聲請更生或清算前，除形式
    上應以書面向最大債權金融機構請求協商債務清償方案並表
    明共同協商之意旨外，仍應提供足夠資訊俾利債權人及時取
    得資訊、雙方充分溝通而能在特定期間內達協商之目的。惟
    債務人如因可歸責於己之事由致使債權人無法及時向稅捐或
    其他機關、團體查詢其財產、收入、業務及信用狀況，進而
    未能於法定期限內開始或成立協商，尚難認符合消債條例第
    151 條第1 項之規定，而不得依消債條例第153 條規定逕向
    法院聲請更生或清算。準此，中華民國銀行商業同業公會全
    國聯合會為辦理消債條例第151 條第1 項所定之前置協商程
    序，制訂金融機構辦理消債條例前置協商作業準則。依該準
    則之規定，債務人於向最大債權金融機構申請協商時，應提
    出銀行公會訂頒之前置協商申請書、債務人身分證正反面影
    本、債權人清冊、財產及收支狀況說明書等文件。審酌上開
    文件有助於確認協商申請人確為債務人本人、審核可能履行
    之協商內容、促成協商方案之形成，且未增加債務人提出之
    困難性等情。是以，責令債務人配合提出上開文件，應符衡
    平原則。故債務人若無正當理由而未予提出上開文件，即有
    違其協力義務，難認已依法申請前置協商。
三、經查，債務人甲○○自陳於97年5 月31日以書面向最大債權
    金融機構即渣打銀行請求協商債務清償方案並表明共同協商
    之意旨且檢附財團法人金融聯合徵信中心當事人綜合信用報
    告-債務清理條例前置協商專用債權人清冊及債權人清冊（
    見本院卷第116 至121 頁），有函文影本及中華郵政掛號郵
    件收件回執影本為證（見本院卷第34頁、第33頁），自屬有
    據。後渣打銀行函求債務人補件，有該行98年8 月6 日陳報
    狀（見本院卷第97頁）在卷可稽，債務人亦未有反對表示，
    要堪採信。惟債務人98年12月30日陳報狀自陳因已搬離舊址
    並未接到渣打銀行之補件通知函。但查，債務人提出中華郵
    政掛號郵件收件回執影本所載之寄信人地址為「臺北縣三重
    市○○街31巷7 弄13號3 樓」與本件聲請狀所載之債務人住
    所地相符，是債務人所陳未接到渣打銀行之補件通知函顯與
    常理有違，要不可取。又債務人自陳於前置協商時曾將勞工
    保險卡、國稅局財產資料清單及所得清單薪資證明提出予渣
    打銀行，僅未齊備前置協商申請書（見本院卷第112 頁），
    惟債務人未舉證以實其說。且佐諸渣打銀行98年11月30日陳
    報狀檢附消債條例前置協商系統補件完成暨缺件通知作業畫
    面、消債條例前置協商系統協商進度查詢作業畫面（見本院
    卷第99-103頁）等證，可知債務人曾來電表示願以掛號方式
    補齊所缺文件，惟至98年7 月11日仍未補件。從而，應認渣
    打銀行補件通知要求務人補正之文件，包括前置協商申請書
    、身分證正反面影本、近3 個月薪資證明文件、前置協商申
    請人財產及收支說明書、近2 年度綜合所得資料清單及最近
    1 個月核發之財產資料清單及勞工保險卡正本等項。上開文
    件均為確認債務人本人申請協商及可能履行之協商內容等必
    要之證明文件，債務人無正當理由未依渣打銀行通知補齊，
    致協商程序未開始，依前揭法條規定及說明，難認債務人已
    符消債條例第151 條第1 項規定要件，其聲請於法自有未合
    ，且屬無從補正，自應駁回其更生聲請。債務人宜本最大善
    意，同最大債權金融機構即渣打銀行所陳，於備齊應有文件
    後，再向其申請協商。如確因實質協商條件未能合致，始再
    行依法向本院聲請更生，附此敘明。
四、爰裁定如主文。
中    華    民    國    99    年    1     月    22    日
                  民事第二庭  法      官  王怡雯
上為正本係照原本作成。
如不服本裁定，應於裁定送達後10日內，以書狀向本院提出抗告
，並繳納抗告費新臺幣1千元。
中    華    民    國    99    年    1     月    22    日
                              書  記  官  周嫣蘋

司法院資訊處製作；財團法人民間司法改革基金會備份。
